【裁判字號】    99,易,641
【裁判日期】    990709
【裁判案由】    偽造文書
【裁判全文】
臺灣臺中地方法院刑事判決               99年度易字第641號
公  訴  人  臺灣臺中地方法院檢察署檢察官
被      告  甲○○
上列被告因偽造文書案件，經檢察官提起公訴（99年度偵緝字第
17號），被告於準備程序中就被訴事實為有罪之陳述，受命法官
於聽取當事人之意見後，進行簡式審判程序，判決如下：
    主    文
甲○○共同犯行使使公務員登載不實文書罪，處有期徒刑月，
如易科罰金，以銀元佰元即新臺幣玖佰元折算壹日，減為有期
徒刑壹月又拾伍日，如易科罰金，以銀元佰元即新臺幣玖佰元
折算壹日。
 犯罪事實及理由
一、犯罪事實：
    甲○○與經營人力仲介為業之邱其宏（另經臺灣苗栗地方法
    院判決在案）均明知甲○○與印尼籍女子MUSAROFAH （中文
    名字：李穆莎，業由檢察官為職權不起訴處分）並無結婚之
    真意，竟於民國93年5 月初，為圖使MUSAROFAH 得以「假結
    婚」方式進入我國境內，其等遂共同基於使公務員登載不實
    文書並行使之犯意聯絡，先由邱其宏應允支付甲○○新臺幣
    （下同）5 萬元之報酬，要求其擔任MUSAROFAH 之人頭老公
    ，隨即由邱其宏安排、處理甲○○往返臺灣、印尼之相關事
    宜，使甲○○於93年5 月24日與MUSAROFAH 在印尼國西爪哇
    省勿加西市先辦理結婚登記，而取得印尼國政府西爪哇省勿
    加西市政府核發之結婚說明書，甲○○即先行返臺。嗣於93
    年7 月21日（起訴書誤載為93年7 月24日），由邱其宏帶領
    甲○○並持上開文件前往臺中縣大甲鎮戶政事務所，填寫結
    婚登記申請書，申辦結婚登記，致使該戶政事務所內不知情
    之承辦公務員，將此不實之結婚事項登載於職務上所掌管之
    戶籍登記簿冊（含具有準公文書性質之電子資訊檔案紀錄）
    、戶籍謄本、戶口名簿及甲○○之國民身分證等公文書上，
    足以生損害於戶政機關對於戶籍管理之正確性。嗣由邱其宏
    及MUSAROFAH 將前開不實戶籍謄本等結婚證明文件持向我國
    駐印尼臺北經濟貿易代表處提出行使，用以申請MUSAROFAH
    入境我國之停留簽證，經承辦人員實質審查結果（按：依外
    國護照簽證條例第12條及修正前入出國移民法第17條規定具
    有實質審查權），因未發覺前開假結婚實情，誤發給MUSARO
    FAH 停留簽證，使MUSAROFAH 得以於93年8 月20日，搭機入
    境臺灣並由邱其宏前往接機而進入臺灣（犯罪事實業據公訴
    檢察官更正如上述）。
二、本案證據：
(一)、被告甲○○於偵查中及本院審理時之自白。
(二)、同案共犯MUSAROFAH、邱其宏於警、偵訊時之供述。
(三)、被告甲○○及證人邱其宏、MUSAROFAH 之入出境資料、98年
    8 月26日臺中縣大甲鎮戶政事務所中縣甲戶字第0980002102
    號函、結婚登記申請書、結婚說明書、被告甲○○全戶戶籍
    資料查詢結果。
三、新舊法比較之說明：
    查被告甲○○於犯罪行為後，刑法業於94年2月2日修正公布
    ，95年7月1日起施行。按「行為後法律有變更者，適用行為
    時之法律，但行為後之法律有利於行為人者，適用最有利於
    行為人之法律」，修正後刑法第2條第1項定有明文。此條規
    定係規範行為後法律變更所生新舊法比較適用之準據法，本
    身尚無新舊法比較之問題，於新法施行後，應一律適用新法
    第2條第1項之規定，為「從舊從輕」之比較，先予敘明，再
    按本次法律變更，比較時應就罪刑有關之共犯、未遂犯、想
    像競合犯、牽連犯、連續犯、結合犯，以及累犯加重、自首
    減輕暨其他法定加減原因（如身分加減）與加減例等一切情
    形，綜其全部罪刑之結果而為比較（最高法院95年5月23日
    95年度第8次刑事庭會議決議參照）。茲就本件新舊法比較
    結果敘述如下：
(一)、修正前刑法第28條規定：「二人以上共同實施犯罪之行為者
    ，皆為正犯」，修正後則將成立共同正犯之標準，由共同正
    犯之共同「實施」犯罪，改為共同「實行」犯罪，修正理由
    係認「實施」一詞，在實務上向來認為涵蓋陰謀、預備、著
    手、實行等概念在內，惟基於近代刑法個人責任原則及法治
    國人權保障之思想，上開實務見解應有所修正，不應承認「
    陰謀共同正犯」及「預備共同正犯」為共同正犯之參與類型
    ，然無礙於「共謀共同正犯」之成立。是修正後之共同正犯
    之可罰性要件之範圍業已限縮，乃屬行為可罰性要件之變更
    ，自應為新舊法之比較，而本件比較後可知，新法修正對被
    告而言，並無較有利之情形，仍應適用修正前刑法第28條之
    規定（最高法院97年度臺上字第1643、1487、1495號判決意
    旨參照）。
(二)、就刑法第33條第5 款罰金刑部分：本案被告所犯刑法第216
    、214 條本身雖未修正，惟刑法分則編各罪所定罰金之貨幣
    單位原為銀元，且依修正前刑法第33條第5 款規定罰金刑為
    1 銀元以上，而依罰金罰鍰提高標準條例第1 條規定，就72
    年6 月26 日 前修正之刑法部分條文罰金數額提高2 至10倍
    ，其後修正者則不提高倍數，並依現行法規所定貨幣單位折
    算新臺幣條例規定，以銀元1 元折算新臺幣3 元。而修正後
    刑法第33條第5 款將罰金刑提高為新臺幣1000元以上，並以
    百元計算之，且因刑法第33條第5 款所定罰金貨幣單位既已
    改為新臺幣，刑法分則編各罪所定罰金之貨幣單位亦應配合
    修正為新臺幣，考量刑法修正施行後，不再施用「現行法規
    所定貨幣單位折算新臺幣條例」，為使刑法分則編各罪所定
    罰金之最高數額與刑法修正前趨於一致，爰增訂刑法施行法
    第1 條之1 規定，將刑法分則編各罪所定罰金之貨幣單位均
    改為新臺幣，並將72年6 月26日以前修正之刑法部分條文罰
    金數額提高為30倍，其後修正者則提高為3 倍。是以刑法分
    則編各罪所定罰金刑之最高數額，於上開規定修正後並無不
    同，惟罰金刑之最低數額，則較修正前提高，從而自以修正
    前之規定較為有利。
(三)、再被告行為後，刑法第41條第1 項前段亦有修正，被告行為
    時，依修正前刑法第41條第1 項前段、罰金罰鍰提高標準條
    例第2 條（現已刪除）之規定，有期徒刑、拘役易科罰金之
    折算標準，原以銀元100 元、200 元、300 元折算1 日，經
    折算為新臺幣後，應以新臺幣300 元、600 元、900 元折算
    1 日，而刑法第41條第1 項前段修正後，則規定為以新臺幣
    1,000 元、2,000 元或3,000 元折算1 日，此因屬科刑規範
    事項之變更，其折算標準為裁判時所應諭知，自有就新舊法
    規定比較之必要，經比較新舊法結果，以被告行為時關於易
    科罰金之規定，較有利於被告。故本案應依修正前刑法第41
    條第1 項前段及修正刪除前罰金罰鍰提高標準條例第2 條之
    規定，對被告諭知易科罰金之折算標準。
(四)、綜上，依整體比較之結果，就罪刑部分以一體適用修正前之
    行為時舊法，對被告較為有利，應依修正後刑法第2 條第1
    項前段之規定，適用行為時之舊法處斷。
四、依刑事訴訟法第273 條之1 第1 項、第299 條第1 項前段、
    第310 之2 、第454 條第1 項，刑法第2 條第1 項前段、第
    28條（修正前）、刑法第216 條、第214 條、第41條第1 項
    前段（修正前），修正刪除前罰金罰鍰提高標準條例第2 條
    ，刑法施行法第1 條之1 ，中華民國96年罪犯減刑條例第2
    條第1項 第3 款、第7 條、第9 條，判決如主文。
本案經檢察官乙○○到庭執行職務。
中    華    民    國    99    年    7    月    9      日
                  刑事第十一庭  法  官  蔡美華
以上正本證明與原本無異。
如不服本判決應於收受判決後10日內向本院提出上訴書狀，並應
敘述具體理由；其未敘述上訴理由者，應於上訴期間屆滿後20日
內向本院補提理由書（均須按他造當事人之人數附繕本）「切勿
逕送上級法院」。
                                書記官  張皇清
中    華    民    國    99    年    7     月    9     日
附錄論罪科刑法條
刑法第214條：
明知為不實之事項，而使公務員登載於職務上所掌之公文書，足
以生損害於公眾或他人者，處3年以下有期徒刑、拘役或五百元
以下罰金。
刑法第216條：
行使第二百十條至第二百十五條之文書者，依偽造、變造文書或
登載不實事項或使登載不實事項之規定處斷。

司法院資訊處製作；財團法人民間司法改革基金會備份。
